【裁判字號】    91,訴,2256
【裁判日期】    920814
【裁判案由】    勞保
【裁判全文】
臺北高等行政法院判決                            九十一年度訴字第二二五六號
                              .
    原      告  甲○○
                丙○○
                丁○○
                戊○○
    兼共同訴訟
    代理人      乙○○
    被      告  勞工保險局
    代  表  人  廖碧英總經理.
    訴訟代理人  己○○
                庚○○
右當事人間因勞保事件，原告不服行政院勞工委員會中華民國九十一年四月二十九日
台九十勞訴字第○○五五二六二號訴願決定，提起行政訴訟。本院判決如左：
    主  文
原告之訴駁回。
訴訟費用由原告負擔。
    事  實
一、事實概要：緣被保險人林進興於民國（下同）九十年一月二日由高雄市餐飲業職
    業工會申報加保，同年月十六日旋即死亡。受益人即原告申請死亡給付，案經被
    告調查，以林君於無法從事一般勞務之化學治療期間加保，顯無從業能力，乃於
    九十年六月四日以九十保承字第六○○八二七六號函依勞工保險條例第二十四條
    規定，自九十年一月二日起取消其被保險人資格，並就所請死亡給付認係退保後
    發生之事故，爰依同條例第十九條第一項規定核定不予給付。原告不服，申請審
    議，遭審定駁回，提起訴願，亦遭決定駁回，遂提起本件行政訴訟。
二、兩造聲明：
  (一)原告聲明：1.訴願決定、審議審定及原處分均撤銷，並命被告應給付新台幣六十
                七萬二千元，及自民國九十一年四月二十九日起至清償日止，按年
                息百分之五計算利息。
              2.訴訟費用由被告負擔。
  (二)被告聲明：1.駁回原告之訴。
              2.訴訟費用由原告負擔。
三、兩造之爭點：被告認定林進興之死亡係屬退保後發生之事故，依勞工保險條例第
                十九條第一項規定核定不予死亡給付，是否適法？
  (一)原告主張之理由：
    1.勞工保險條例六條第一項第八款所稱自營作業者，指獨立從事勞動或技藝工作
      ，獲致報酬，且未僱用有酬人員幫同工作者。依行政院勞工委員會製定之產業
      工會、職業工會分業標準表中一一三項餐飲業：凡在酒樓、餐廳、茶館、冷飲
      等從事服務工作之勞工屬之。於是林進興便依規定加入高市餐飲職業工會、加
      入勞保。雖林君雙腳已截肢，且患有舌癌需定期接受化療，但其聽力、眼力、
      語言方面皆屬良好，對於其冷飲製作指導、接聽客戶外叫電話、招呼客人及清
      點貨品皆能勝任有餘；而其化學治療僅在醫院門診時做，並未住院，門診完回
      家，便可再繼續其冷飲服務工作。且其一月二日加保至一月十日住院間，僅在
      一月八日回高醫門診化療、高醫主治醫師沈茂昌也證明，林君於一月八日當天
      門診時，狀況是一切良好的。並有鄰居郭先生證明其確實有工作能力（此證明
      書已於被告審核時附上）及客戶尤先生在九十年一月五日曾外叫冷飲，而電話
      便是林君所接聽的證明（已於提起訴願時附上）。不可否認此一基本社會生活
      能力足以在其冷飲業上擔部分工作，既然被保險人所做為其在經營上有必要性
      ，足認為係有工作能力的。
    2.另依一般狀況，癌症患者在接受化療期間，仍有工作能力者為數不少，而且其
      工作性質並非需仰賴體力及搬運才可，只要眼力、聽力、語言方面良好就可勝
      任。依據行政院勞工委員會八十八年八月十二日台勞保二第○二四八二四號函
      所釋：「查勞工保險條例第五十七條規定：『被保險人領取殘廢給付，不能繼
      續從事工作者，其保險效力即行終止。』所稱不能繼續工作，應依事實認定。
      另被告曾發函（發文字號：八九保給字第一○三三一一號）之後段中，．．．
      惟日後確有實際從事工作，自得依規定再行辦理加保。
    3.「被保險人領取殘廢給付，不能繼續從事工作者，其保險效力即行終止。」勞
      工保險條例第五十七條有明文規定。另按行政院勞工委員會八十八年八月十二
      日台勞保二字第○二四八二八號函所釋：所稱不能繼續工作，應依事實認定。
      被告所稱勞動，除指勞工運用勞動力之客觀現象外，勞工藉由運用其勞動力之
      過知，於獲得物質層面收穫之同時，：：是以從事勞動之人需有運用其體力、
      智力之現象，主觀上須有得到物質與精神層面滿足之認知。：：原告所稱之接
      聽電話、招呼客人等，僅為身為一自然人所具有之基本社會生活能力，尚無法
      任係運用其勞動力之客觀事實。
    4.訴願決定駁回理由，僅係片面之詞，蓋依一般常理而言，郭君或尤君的證言並
      無法推翻前揭醫院所認定「被保險人林君不適合從事一般勞作」事實的專業判
      斷。其事實為郭君及尤君皆未接獲有關被告任何的查察詢問；而高醫沈茂昌醫
      師也未在病歷資料上記註林君已無法從事一般勞作。被告未詳加察查，就妄下
      斷語，置林君的權益而不顧，令人不解；更明顯罔顧勞工保險條例第一條規定
      ：「為保障勞工生活，促進社會安全，制定本條例。」
    4.解釋函及發文函皆說要以事實認定，所以被告應依原告所提供之工作證明，客
      戶證明及其實際工作狀況而認定，雖說加保日期與死亡日期僅係相差半個月，
      但原告皆以符合行政院勞工委員會及被告所有有關規定，不能片面只憑病理就
      下斷語，這明顯對被保險人不公平，且解釋函與被告做法，確實已自相予盾。
    5.行政程序法第九條、第三十六條、第四十三條有明示：行政機關審核案件，應
      遵守對當事人有利及不利的一切，應一併注意。所謂證據必須積極且恰當，行
      政法院三十九年判例二號及七十一年四六一號判決，更顯示被告憑空推斷，完
      全不依事實認定，該處分應予撤銷並判准被告依法核付。
  (二)被告主張之理由：
    1.按「年滿十五歲以上，六十歲以下之左列勞工，應以其雇主或所屬團體或所屬
      機構為投保單位，全部參加勞工保險為被保險人：一、．．．七、無一定雇主
      或自營作業而參加職業工會者。」「投保單位故意為不合本條例規定之人員辦
      理參加保險手續，領取保險給付者，保險人應依法追還；並取消該被保險人之
      資格。」「被保險人或其受益人，於保險效力開始後，停止前發生保險事故者
      ，得依本條例規定，請領保險給付。」「被保險人領取殘廢給付，不能繼續從
      事工作者，其保險效力即行終止。」分別為勞工保險條例第六條第一項第七款
      、第二十四條、第十九條第一項及第五十七條所明文規定。復按「．．．本條
      例第六條第一項第七款及第八款所稱自營作業者，指獨立從事勞動或技藝工作
      ，獲致報酬，且未僱用有酬人員幫同工作者。」亦為勞工保險條例施行細則第
      十一條所規定。
    2.本案被保險人即原告因糖尿病併兩膝下截肢於八十九年六月二十七日審定成殘
      ，經被告訪查其已無從事工作之能力，乃核定自成殘日起退保。嗣後，原告復
      於九十年一月二日由高雄市餐飲業職業工會申報加保，其旋於同年月十六日因
      舌癌死亡。經查高雄醫學大學附設中和紀念醫院九十年四月二十四日（九○）
      高醫附業字第○九三六號函載，原告於八十八年十二月二十一日至該院就診，
      當時症狀已發現舌部腫瘤有十個月之久，且頸部淋巴結腫大，右下肢因糖尿病
      截肢多年，主訴曾在高雄長庚醫院就診，經病理切片證實為惡性腫瘤。原告在
      該院期間共三次住院治療（八十八年十二月二十一日至八十九年一月十一日、
      八十九年三月二十二日至三月二十九日、九十年一月十日至一月十六日），八
      十八年十二月二十七日接受動脈導管注輸管套植入術，八十八年十二月二十七
      日至八十九年一月八日期間接受動脈內化學治療，嗣後陸續於門診追蹤並接受
      門診化學治療至九十年一月八日，九十年一月八日仍接受化學治療，並不適合
      從事一般勞作。從而被告以林君領取殘廢給付後不能繼續從事工作之事實，認
      前述職業工會申報加保之行為違反首揭規定，進而取消林君之被保險人資格，
      並認原告於九十年一月十六日因舌癌死亡，顯係保險效力「終止」後發生之事
      故，原告所請死亡給付應不予給付，揆諸首揭規定並無不合。原告不服，向勞
      工保險監理委員會申請爭議審議，經該會審定駁回，原告再提訴願，亦經駁回
      在案。
    3.原告雖訴稱，被保險人即原告之聽力、眼力皆屬良好，對於其冷飲製作指導、
      接聽客戶外叫電話、招呼客人及清點貨品皆能勝任有餘，而其化學治療僅在醫
      院門診時做，並未住院，門診完回家，便可繼續其冷飲服務工作。鄰居郭君證
      明其確實有工作能力及客戶尤君在九十年一月五日曾外叫冷飲，而電話便是原
      告所接聽的等語云云。惟查，郭君及尤君的證言並無法推翻前揭醫院所認定「
      被保險人林君不適合從事一般勞作」事實的專業判斷，且原告自九十年一月十
      日後即住院治療。又所謂勞動，除指勞工運用其勞動力之客觀現象外，勞工藉
      由運用其勞動力之過程，於獲得物質層面收穫之同時，經由肉體層面之活動，
      而得到精神層面之滿足，亦屬不可忽視者。是以從事勞動之人，客觀上需有運
      用其體力、智力之現象，主觀上須有得到物質與精神層面滿足之認知。原告所
      稱之接聽電話、招呼客人等，僅為身為一自然人所具有之基本社會生活能力，
      尚無法認係運用其勞動力之客觀事實。基此，林君既已領取殘廢給付，且不能
      繼續從事工作，其保險效力即行終止，其嗣後因舌癌死亡，顯屬保險效力「終
      止」後發生之事故，是被告依規定取消林君之被保險人資格，進而對原告所請
      死亡給付不予給付，於法並無不合。
    理  由
一、按「年滿十五歲以上，六十歲以下之左列勞工，應以其雇主或所屬團體或所屬機
    構為投保單位，全部參加勞工保險為被保險人：一、．．．七、無一定雇主或自
    營作業而參加職業工會者。」、「投保單位故意為不合本條例規定之人員辦理參
    加保險手續，領取保險給付者，保險人應依法追還；並取消該被保險人之資格。
    」、「被保險人或其受益人，於保險效力開始後，停止前發生保險事故者，得依
    本條例規定，請領保險給付。」、「被保險人領取殘廢給付，不能繼續從事工作
    者，其保險效力即行終止。」勞工保險條例第六條第一項第七款、第二十四條、
    第十九條第一項及第五十七條分別定有明文。次按「本條例第六條第一項第七款
    及第八款所稱自營作業者，指獨立從事勞動或技藝工作，獲致報酬，且未僱用有
    酬人員幫同工作者。」同條例施行細則第十一條亦有明定。
二、本件原告之被繼承人林進興於九十年一月二日由高雄市餐飲業職業工會申報加入
    勞保，同年月十六日旋即死亡。原告甲○○向被告申請死亡給付，案經被告調查
    ，以林進興於無法從事一般勞務之化學治療期間加保，顯無從業能力，乃於九十
    年六月四日以九十保承字第六○○八二七六號函依勞工保險條例第二十四條規定
    ，自九十年一月二日起取消其被保險人資格，並就所請死亡給付認係退保後發生
    之事故，爰依同條例第十九條第一項規定核定不予給付。原告不服，申請審議，
    遭審定駁回，提起訴願，亦遭決定駁回等情，有被告上開函、勞工保險監理委員
    會審議勞工保險爭議事項審定書及行政院勞工委員會訴願決定書等附卷可稽，且
    為兩造所不爭執，堪信為真實。
三、查林進興因糖尿病併兩膝下截肢，於八十九年六月二十七日審定成殘，經被告訪
    查認其已無從事工作之能力，乃核定自前揭審定成殘日起退保，有被告八十九保
    給字第一○二二二六四○號函影本在卷可憑。嗣林進興於九十年一月二日由高雄
    市餐飲業職業工會申報加保，有被保險人異動資料查詢表在卷可按，詎林進興旋
    於同年月十六日因舌癌死亡。原告甲○○基於受益人身分，向被告申請死亡給付
    。
四、被告受理後，向高雄醫學大學附設中和紀念醫院函詢林進興就診情形，據該醫院
    九十年四月二十四日（九○）高醫附業字第○九三六號函復略以：「病患於八十
    八年十二月二十一日至該院就診，當時症狀已發現舌部腫瘤有十個月之久，且頸
    部淋巴結腫大，右下肢因糖尿病截肢多年，主訴曾在高雄長庚醫院就診，經病理
    切片證實為惡性腫瘤。患家在該院期間共三次住院治療（八十八年十二月二十一
    日至八十九年一月十一日、八十九年三月二十二日至三月二十九日、九十年一月
    十日至一月十六日），八十八年十二月二十七日接受動脈導管注輸管套植入術，
    八十八年十二月二十七日至八十九年一月八日期間接受動脈內化學治療，嗣後陸
    續於門診追蹤並接受門診化學治療至九十年一月八日，九十年一月八日仍接受化
    學治療，並不適合從事一般勞作。」等語，有該函在卷可考，被告綜合林進興曾
    申領殘廢給付及經退保之事實及前揭林進興就診情形，認定林進興領取殘廢給付
    後不能繼續從事工作之事實並未改進，林進興前揭由高雄市餐飲業職業工會申請
    加入勞保之行為違反勞工保險條例第二十四條規定，爰取消林進興之被保險人資
    格，並認林進興於九十年一月十六日因舌癌死亡，顯係保險效力「終止」後發生
    之事故，而否准原告為死亡給付之申請，揆諸首揭規定，核無不合。
五、原告主張林進興之聽力、眼力皆屬良好，對於其冷飲製作指導、接聽客戶外叫電
    話、招呼客人及清點貨品皆能勝任有餘，而其化學治療僅在醫院門診時做，並未
    住院，門診完回家，便可繼續其冷飲服務工作。鄰居郭君證明其確實有工作能力
    及客戶尤君在九十年一月五日曾外叫冷飲，而電話便是原告所接聽的云云；惟按
    勞工保險係在職保險，實際從事本業工作並以所獲報酬維生之無一定雇主勞工或
    自營作業者，始得依照勞工保險條例第六條第一項第七款規定，由所屬本業職業
    工會申報加保。原告陳稱之接聽電話、招呼客人等，僅為身為一自然人所具有之
    基本社會生活能力，要非勞工保險條例施行細則第十一條所規定之「獨立從事勞
    動或技藝工作，獲致報酬，且未僱用有酬人員幫同工作者」甚明，易言之，前開
    行為尚無法認係運用其勞動力之客觀事實。至於鄰居郭先生及客戶林先生立具之
    證明，亦未能證明林進興有前揭之從事工作能力；準此，接聽電話、招呼客人等
    動作，僅為身為一自然人所具有之基本社會生活能力，尚無據為已具前揭施行細
    則所稱之自營作業者所具之工作能力，要無疑義，原告此項主張，洵不足採。至
    原告主張被保險人領取殘廢給付後，日後確有實際從事工作者，自得依規定再行
    辦理加保一節，固有被告八九保給字第一○三三一一號函可憑；惟原告並未提出
    林進興確已具有從事工作之醫學證明，此項主張要無執為其有利之證據至明。
六、綜合上述，林進興君既已領取殘廢給付，且因不能繼續從事工作，而經被告退保
    在案，其雖於九十年一月二日再由高雄市餐飲職業工會申報加保；惟因不具實際
    從事工作之能力，被告據以依勞工保險條例第二十四條規定，取消其再次加保之
    被保險人資格，並以林進興於同年月十六日因舌癌死亡一節，係屬保險效力「終
    止」後發生之事故，進而否准原告所申請之死亡給付，並無不合，審議審定及訴
    願決定遞予維持，亦無違誤，原告仍執前詞，訴請撤銷，併請判命被告應依其申
    請為死亡給付，均為無理由，應予駁回。
據上論結，本件原告之訴為無理由，爰依行政訴訟法第九十八條第三項前段，判決如
主文。
中      華      民      國    九十二    年      八      月     十四     日
                 臺 北 高 等 行 政 法 院   第 六 庭
                                審 判 長   法    官  林樹埔
                                           法    官  曹瑞卿
                                           法    官  闕銘富
右為正本係照原本作成。
如不服本判決，應於送達後二十日內，向本院提出上訴狀並表明上訴理由，如於本判
決宣示後送達前提起上訴者，應於判決送達後二十日內補提上訴理由書（須按他造人
數附繕本）。
中      華      民      國    九十二    年      八      月     十四     日
                                           書 記 官  吳芳靜


司法院資訊處製作；財團法人民間司法改革基金會備份。
